【裁判字號】    98,易,443
【裁判日期】    981201
【裁判案由】    傷害等
【裁判全文】
臺灣雲林地方法院刑事判決               98年度易字第443號
公  訴  人  臺灣雲林地方法院檢察署檢察官
被      告  丁○○
            丙○○
            乙○○
上3 人共同
輔  佐  人  甲○○
被      告  己○○
上列被告因傷害等案件，經檢察官聲請以簡易判決處刑（97年度
調偵字第175 號），本院斗六簡易庭認為宜以通常程序審理（原
案號：98年度六簡字第90號），移送本院普通庭，判決如下：
    主  文
丙○○公然侮辱人，處拘役伍拾日，如易科罰金，以新臺幣壹仟
元折算壹日。
丁○○、乙○○、己○○，均無罪。
    事  實
一、丙○○因其子甲○○於民國93年10月4 日，駕駛自小客車過
    失致沈登陽之子沈郁峻受有頸髓第6 節粉碎性骨折、四肢癱
    瘓等重傷害（過失致重傷部分，業經臺灣高等法院臺南分院
    以95年度交上易字第200 號判決判處有期徒刑6 月），民事
    損害賠償部分經本院以95年度重訴字第31號判決甲○○應給
    付新臺幣（下同）1376萬8466元。沈登陽遂與妻子壬○○、
    父親戊○○、友人己○○等人，於96年9 月4 日晚間9 時許
    ，至甲○○位在雲林縣大埤鄉大德村大德113 號之住處，商
    討車禍賠償事宜。雙方一言不合發生爭執，甲○○之兄乙○○遂將沈登陽等人趕出屋外後，丙○○竟基於公然侮辱之犯
    意，在其上開住處外，不特定人或多數人得以共見共聞之情
    況下，公然辱罵壬○○「到這裡來是欠人家幹，來這裡是要
    給人家幹嗎？」等語，貶損輕蔑壬○○之人格。
二、案經壬○○訴由雲林縣警察局斗南分局報告臺灣雲林地方法
    院檢察署檢察官偵查起訴。
    理  由
壹、關於證據能力部分：
一、按被告以外之人於審判外之言詞或書面陳述，除法律有規定
    者外，不得作為證據，刑事訴訟法第159 條第1 項定有明文
    。惟被告以外之人於偵查中向檢察官所為之陳述，除顯有不
    可信之情況者外，得為證據；被告以外之人於審判外之陳述
    ，雖不符刑事訴訟法第159 條之1 至第159 條之4 規定得為
    證據之情形，而經當事人於審判程序同意作為證據，法院審
    酌該言詞陳述或書面陳述作成時之情況，認為適當者，亦得
    為證據，刑事訴訟法第159 條之1 第2 項及第159 條之5 第
    1 項分別定有明定。
二、經查告訴人壬○○、戊○○、沈登陽於警詢及偵查中之證述
    、同案被告丁○○、乙○○於警詢及偵查中之供述，雖均屬
    被告丙○○以外之人於審判外之言詞陳述，然經被告丙○○
    與檢察官同意作為證據使用，復經本院審酌該言詞陳述作成
    時之情況，亦無不當或有何顯不可信之情形，依上開規定，
    應認具有證據能力，得作為本件證據使用。
貳、有罪部分：
一、訊據被告丙○○固坦承於上開時、地，與告訴人壬○○發生
    爭執等情，惟矢口否認有何公然侮辱之犯行，並辯稱：當時
    其在屋外，壬○○指責其兒子到醫院後，被告丙○○都沒有
    到醫院關心發生爭執，但是沒有辱罵壬○○云云。
二、經查：
  (一)沈登陽與妻子壬○○、父親戊○○、友人己○○等人，於96
    年9 月4 日晚間9 時許，至甲○○位在雲林縣大埤鄉大德村
    大德113 號之住處，商討車禍賠償事宜，雙方一言不合發生
    爭執，乙○○遂將沈登陽等人趕出屋外後，丙○○與壬○○
    在其上開住處外發生爭執等情，業據戊○○於96年9 月25日
    警詢、97年11月6 日檢察官訊問時證述（警卷第1 頁至第3
    頁，偵卷(二)第14頁至第18頁）、壬○○於96年9 月25日、96
    年12月19日警詢、97年5 月23日、97年11月6 日檢察官訊問
    時證述（警卷第4 頁及第6 頁，偵卷(一)第8 頁至第9 頁，偵
    卷(二)第14頁至第18頁）、沈登陽於96年12月19日警詢、97年
    11月6 日檢察官訊問時證述（警卷第23頁至第25頁，偵卷(二)
    第14頁至第18頁）、同案被告丁○○、乙○○於96年11月19
    日警詢、97年11月20日之檢察官訊問時供述（警卷第8 頁至
    第13頁，偵卷(二)第23頁至第26頁）與證人庚○○於本院98年
    11月13日到庭證述（本院卷第72頁至第73頁）明確，復為被
    告丙○○所不否認，應可認定。
  (二)告訴人壬○○於96年9 月25日警詢時指述：「我站在屋旁道
    路上甲○○其母親（丙○○）以手指指向我，便以不堪入耳
    之三字經辱罵我，再以右手打我左臉頰，我先生便把我拉後
    退，丙○○再手持馬克杯砸我頭部。」等語（警卷第4 頁背
    面），其於97年5 月23日、97年11月6 日檢察官訊問時證述
    ：「當天去找他時，當時甲○○在家，我們有坐下來談，談
    沒有幾句話，他媽媽丙○○就出來了，她說我今天如果沒有
    辦法，你們就試試看，丙○○拿馬克杯裝水要潑我先生，我
    先生攔阻，丙○○就罵我（你欠人幹，臭雞歪）」、「丙○○從裡面追罵出來外面罵我：『生日機，到這裡來是要做什
    麼，是欠人家幹，來這裡是要給人幹嗎？（臺語）』，一直
    重複這些話」等語（警卷第4 頁背面，偵卷(一)第9 頁，偵卷
    (二)第17頁）。
  (三)被告丙○○坦承與告訴人壬○○因為告訴人之子沈郁峻車禍
    案件而於屋外起爭執，是其於爭執過程中，以不雅之字眼辱
    罵告訴人，並非悖於常情，且經告訴人壬○○上開指述明確
    ，且前後數次所述情節大致相符；此外，參以當天在旁告訴
    人壬○○之先生沈登陽於97年11月16日檢察官訊問時，與當
    天在場之證人庚○○於本院98年11月13日本院審理時，均為
    相同證述（偵卷(二)第17頁，本院卷第73頁、第75頁），且互
    核相符，應認為告訴人壬○○所言，係與事實相符而得採信
    ，被告丙○○確實以上開不雅字句公然辱罵壬○○無疑。
  (四)雖證人辛○○於98年11月13日到庭證述：當天有在甲○○家
    對面的廟前泡茶，看到開車到場的人進入甲○○家又被乙○○趕出來後，在門口庭院、馬路喧嘩、吵架；其在看到丙○○跌倒之後才靠近，沒有聽到丙○○罵人等語（本院卷第79
    頁至第80頁背面、第82頁）。雖證人表示沒有聽聞被告丙○○辱罵壬○○之言語，然可能係因證人一開始係一邊泡茶談
    天、一邊觀看，並無十分注意，又其係丙○○跌倒之後才靠
    近現場，亦可能因為相隔之距離，與現場之喧鬧吵雜，而未
    明確聽聞丙○○上開辱罵之言語，是尚無法據此即為有利於
    被告丙○○之認定。
  (五)綜上，被告丙○○之犯行，堪以認定，應依法論科。
三、所謂公然侮辱者，係指以在不特定人得以共見共聞之情形下
    ，對於某特定人以言語或舉動辱罵、嘲笑或其他輕慢之表示
    ，足以減損該特定人之聲譽而言。被告丙○○於上開時地，
    在不特定人得以共見共聞之情形下，以「到這裡來是欠人家
    幹，來這裡是要給人家幹嗎？」之言語辱罵壬○○，客觀上
    已足使告訴人壬○○感到難堪不悅，並減損壬○○之聲譽無
    疑。是核被告丙○○所為，係犯刑法第309 條第1 項之公然
    侮辱罪。聲請簡易判決處刑之犯罪事實部分，將案發時間誤
    載為97年，更正如上，附此說明。爰審酌被告丙○○並無犯
    罪前科，素行良好，此有臺灣高等法院被告前案紀錄表1 份
    在卷可稽，其兒子甲○○所涉之過失致重傷案件，已經使得
    告訴人壬○○之兒子沈郁峻，受有頸髓第6 節粉碎性骨折、
    四肢癱瘓等重傷害，其面對告訴人即被害人家屬等人，前來
    商討給付賠償金額事宜，竟不能節制情緒，以理性解決問題
    ，反而以不雅言語辱罵告訴人壬○○，損害壬○○之名譽，
    對於其再度造成傷害，迄今又未與告訴人壬○○和解，取得
    壬○○之諒解，暨犯罪後否認犯行，態度不佳，顯無悔意等
    一切情狀，量處如主文所示之刑，並諭知如易科罰金之折算
    標準，如主文所示。
、無罪部分：
一、聲請簡易判決處刑意書旨略以：被告丁○○與告訴人丙○○
    為夫妻，因被告丁○○與告訴人丙○○之子甲○○於93年10
    月4 日，駕駛自小客車過失致沈登陽之子沈郁峻受有頸髓第
    6 節粉碎性骨折、四肢癱瘓等重傷害（過失致重傷部分，業
    經臺灣高等法院臺南分院以95年度交上易字第200 號判決判
    處有期徒刑6 月），民事損害賠償部分經本院以95年度重訴
    字第31號判決甲○○應給付1376萬8466元，沈登陽遂與妻子
    壬○○、父親即告訴人戊○○、友人即被告己○○等人，於
    96年9 月4 日21時許，至甲○○位在雲林縣大埤鄉大德村大
    德113 號之住處，商討車禍賠償事宜，因雙方一言不合發生
    爭執。甲○○之兄即被告乙○○遂將沈登陽等人趕出屋外後
    ，告訴人丙○○手持杯子砸壬○○之頭部（未成傷，另經檢
    察官為不起訴之處分），沈登陽將壬○○拉開後，被告己○○見狀基於傷害之犯意，以雙手推倒告訴人丙○○，使丙○○跌倒，受有右肘部關節處擦傷2 ×1 公分、1.8 ×1. 1公
    分之傷害，雙方遂發生拉扯，被告丁○○則與被告乙○○竟
    共同基於傷害之犯意聯絡，由被告乙○○將告訴人戊○○自
    背後抓住，被告丁○○手持雨傘毆打戊○○之手臂，使戊○○受有右上臂挫傷9 ×7 公分、擦傷1.5 ×1 公分、左上臂
    挫傷6 ×4 公分之傷害。因認被告被告丁○○、乙○○、己○○均涉犯刑法第277 條第1 項之傷害罪嫌。
二、按犯罪事實應依證據認定之，無證據不得認定犯罪事實，不
    能證明被告犯罪者，應諭知無罪之判決，刑事訴訟法第154
    條第2 項、第301 條第1 項分別定有明文。又刑事訴訟法第
    161 條第1 項規定：檢察官就被告犯罪事實，應負舉證責任
    ，並指出證明之方法。因此，檢察官對於起訴之犯罪事實，
    應負提出證據及說服之實質舉證責任。倘其所提出之證據，
    不足為被告有罪之積極證明，或其指出證明之方法，無從說
    服法院以形成被告有罪之心證，基於無罪推定之原則，自應
    為被告無罪判決之諭知，最高法院92年臺上字第128 號判例
    可資參照。
三、公訴意旨認被告丁○○、乙○○、己○○涉犯傷害罪嫌，無
    非係以告訴人丙○○、告訴人戊○○、沈登陽、壬○○於警
    詢及偵查中之證述、陳明助於警詢中之陳述、同案被告丁○○、乙○○、己○○於警詢及偵查中之供述、丙○○之尚德
    診所診斷證明書、戊○○之國立臺灣大學醫學院附設醫院雲
    林分院臺大雲分診字第13084 號診斷證明書等，為其主要論
    據。
四、訊據被告丁○○、乙○○陳稱於96年9 月4 日晚間，戊○○
    、壬○○、己○○等人有到甲○○住處商討車禍賠償事宜，
    乙○○將戊○○、壬○○、己○○等人趕出上開住處，並在
    住處外發生爭執等情；被告己○○供稱於96年9 月4 日晚間
    ，有隨同告訴人戊○○、壬○○、沈登陽等人至上開甲○○
    住處商討車禍賠償事宜，被乙○○趕出屋子後，在上開住處
    外，因丙○○與壬○○發生爭吵，丙○○以不雅文字辱罵壬○○，之後並手持玻璃杯打壬○○，第1 下打到頭部，預備
    再打第2 下時，其見狀將丙○○的手擋開，地勢不平丙○○
    即跌倒在地等情，惟均堅詞否認有傷害犯行，被告丁○○、
    乙○○並辯稱：其2 人均無毆打戊○○等語；被告己○○則
    辯稱：只是為了防止丙○○再度以杯子毆打壬○○才出手阻
    擋，並非故意推倒丙○○等語。
五、經查：
  (一)於96年9 月4 日晚間9 時許，沈登陽與妻子壬○○、父親戊○○、友人己○○等人，至雲林縣大埤鄉大德村大德113 號
    之甲○○住處，商討車禍賠償事宜，雙方一言不合發生爭執
    ，乙○○遂將沈登陽等人趕出屋外，丙○○與壬○○在其上
    開住處外發生爭執等情，同前所述；又告訴人戊○○受有右
    上臂挫傷9 ×7 公分、擦傷1.5 ×1 公分、左上臂挫傷6×4
    公分之傷害，告訴人丙○○受有右肘部關節處擦傷2 公分長
    、1 公分寬，另一處1.8 公分長、1.1 公分寬之傷害，分別
    有戊○○之國立臺灣大學醫學院附設醫院雲林分院臺大雲分
    診字第13084 號診斷證明書、丙○○之尚德診所診斷證明書
    各1 份（警卷第29頁、第30頁）在卷可佐，均為被告丁○○
    、乙○○、己○○所不否認，應可認定。
  (二)關於被告丁○○、乙○○共同傷害戊○○之部分：
    1.告訴人戊○○96年9 月25日警詢時指述：「丁○○以木棍
      攻擊，乙○○同時間以拳頭攻擊我肚子、背部導致我身體
      多處受傷，傷害我的時候，我無機會反擊。」等語（警卷
      第2 頁）；然其於97年11月6 日檢察官訊問證稱：「乙○○從後面拉住我的雙手，我就往後看，丁○○從我面前拿
      木棍一直打我，打我的雙手手臂，木棍大概比雨傘長一點
      ，約3 、4 尺。」等語（偵卷(二)第14頁）。
    2.另壬○○於97年11月16日檢察官訊問時證稱：「我有看到
      我爸爸被乙○○從背後抓著，從後面打我爸爸的背部，丁○○拿1 支像500 萬的雨傘一直打爸爸的手臂」等語（偵
      卷(二)第17頁）。沈登陽於同日亦證述：「有看丁○○從後
      面拉住我爸爸，乙○○拿500 萬的傘打我爸爸（後又改稱
      ，回憶起來應該是乙○○從後面拉住我爸爸，丁○○拿
      500 萬的傘打我爸爸）。」等語（偵卷(二)第18頁）。證人
      庚○○於98年11月13日到庭證述時亦稱：乙○○從後面架
      住其岳父戊○○讓丁○○打，丁○○手上有拿東西攻擊戊○○之手臂等語（本院卷第73頁背面）。
    3.雖告訴人戊○○與證人壬○○、沈登陽、庚○○之證述有
      部分吻合之處，然沈登陽於偵訊當天並未能明確指述究竟
      何人架住戊○○；而告訴人戊○○本人，是遭受攻擊之直
      接被害人，對於案發之經過，應該最為熟悉，但其於第1
      次警詢與之後檢察官訊問時，就其如何遭受攻擊等情，前
      後供述不一；又被告乙○○如從後方拉住告訴人戊○○，
      以利被告丁○○以木棍攻擊，又如何同時以拳頭攻擊戊○○背部、肚子；再者，告訴人戊○○肚子或背部並未受有
      傷害，其等證言亦與上開戊○○之診斷證明書有不相符合
      之處。是告訴人戊○○上開所述，與證人壬○○、沈登陽
      所證，並非無瑕疵可指。
    4.是本件上開告訴人戊○○與證人等之證述內容，仍有諸多
      疑點，是否與事實相符，尚非無疑，而難憑此即為不利於
      被告丁○○、乙○○之認定，並驟而推斷係其2 人共同攻
      擊戊○○，造成戊○○傷害之事實。
  (三)關於被告己○○傷害丙○○之部分：
    1.按對於現在不法之侵害，而出於防衛自己或他人權利之行
      為，不罰，但防衛行為過當者，得減輕或免除其刑，刑法
      第23條定有明文。該條所規定之正當防衛，係以對於現在
      不法之侵害，而出於防衛自己或他人權利之行為為要件，
      所稱不法之侵害，只須客觀上有違法之行為，即可以自力
      排除其侵害而行使防衛權，且不以侵害之大小與行為之輕
      重而有所變更，縱使防衛行為逾必要程度，亦僅屬防衛過
      當問題，尚不能認非防衛行為；又惟此防衛行為，祇以基
      於排除現在不法之侵害而不超越必要之程度為已足，不以
      出於不得已之行為為條件。另外，防衛行為是否逾越必要
      之程度，而形成防衛過當，則應就實行防衛行為之情節，
      以及實行防衛行為當時之客觀情狀而為判斷，最高法院63
      年臺上字第2104號判例要旨、87年臺上字第3720號判決可
      資參照。
    2.被告己○○對於以手推擋造成告訴人丙○○不小心倒地一
      節，並無否認。然壬○○於96年12月19日警詢時、97年5
      月23日、97年11月6 日檢察官訊問時證述：丙○○辱罵其
      之後，手持馬克杯砸其頭部，要打第2 次時，被己○○攔
      下，而後丙○○自己跌倒的等語（警卷第6 頁、偵卷(一)第
      9 頁，偵卷(二)第17頁）。戊○○於96年9 月25日警詢、97
      年11月6 日檢察官訊問時、沈登陽於96年12月19日警詢、
      97年11月6 日檢察官訊問時，亦為相同之證述（警卷第2
      頁、第24頁、偵卷(二)第14頁、第18頁），且其等多次證述
      ，均互核相符。
    3.而告訴人丙○○本人於96年11月19日警詢時陳稱：「當時
      我在屋外，壬○○說她兒子發生車禍後，我都沒有到醫院
      關心，我向壬○○說，當時我有到醫院被她趕回去，那時
      我拿藥及杯子要吃藥，壬○○以為我要打她，她帶來的1
      位男子就推了我一下，我就跌坐地上，我右手、左右腳受
      傷」等語（警卷第15頁），可知告訴人丙○○當時手上確
      實拿有杯子，單純持有杯子的舉動，如何會讓覺得丙○○
      是要打人？是上開壬○○等人證述丙○○持杯子打人等情
      節，應非虛妄，縱然事後並未造成壬○○受有嚴重傷害，
      僅有觸壓痛等情（詳壬○○之國立臺灣大學醫學院附設醫
      院雲林分院臺大雲分診字第13092 號診斷證明書，警卷第
      31頁），仍應認其等證述係與事實相符，足以採信。
    4.從而，被告己○○見到丙○○持玻璃杯攻擊後，將再度攻
      擊時，主觀上出於防衛之意思，客觀上採取以手阻擋撥開
      攻擊之行為，顯係對於現在不法侵害所為之防衛行為。復
      觀以被告己○○所為之防衛行為，僅以手擋開丙○○之攻
      擊，丙○○因而不小心跌倒，受到「右肘部關節處擦傷2
      公分長、1 公分寬，另一處1.8 公分長、1.1 公分寬」等
      傷害，並不嚴重，是被告己○○未造成告訴人不合比例之
      損害，應無明顯防衛過當之情形。是被告己○○上開行為
      ，尚無法認定該當於傷害罪。
六、綜上所述，告訴人戊○○、丙○○雖均有傷在身，然告訴人
    戊○○與壬○○、沈登陽、庚○○等人關於戊○○受傷一節
    之證詞是否可信，存有可議之處，已如前述，尚無法直接推
    認被告丁○○、乙○○有檢察官所指之傷害犯行，使本院達
    到被告2 人確實有罪之心證。另被告己○○雖有因防衛而造
    成告訴人丙○○跌倒之行為，然被告己○○所為核屬正當防
    衛，且尚未過當，依刑法第23條規定，應認可阻卻違法而不
    構成傷害罪。從而，揆諸上開說明，應諭知被告丁○○、乙○○、己○○無罪之判決。
肆、據上論斷，應依刑事訴訟法第452 條、第299 條第1 項前段
    、第301 條第1 項，刑法第309 條第1 項、第41條第1 項前
    段，刑法施行法第1 條之1 ，判決如主文。
本案經檢察官陳詠薇到庭執行職務
中    華    民    國    98    年    12    月    1     日
            刑事第三庭    審判長法  官  林輝煌
                                法  官  張文俊
                                法  官  蕭雅毓
以上正本證明與原本無異。
如不服本判決應於收受判決後10日內向本院提出上訴書狀，並應
敘述具體理由；其未敘述上訴理由者，應於上訴期間屆滿後20日
內向本院補提理由書（均須按他造當事人之人數附繕本）。「切
勿逕送上級法院」。
                                書記官  鍾宜津
中    華    民    國    98    年    12    月    1     日
附錄論罪科刑條文全文：
中華民國刑法第309條（公然侮辱罪）
公然侮辱人者，處拘役或 3 百元以下罰金。
以強暴犯前項之罪者，處 1 年以下有期徒刑、拘役或 5 百元以
下罰金。

司法院資訊處製作；財團法人民間司法改革基金會備份。
